臺灣彰化地方法院民事判決
110年度簡上字第103號
上  訴  人  蕭鴻樺  
訴訟代理人  彭敬元律師
被 上訴 人  黃勝實  
            謝淑芬  
            黃張春子
兼  共  同
訴訟代理人  黃順斌  

上列當事人間請求損害賠償（交通）事件，上訴人對於中華民國
110年4月30日本院第一審判決（110年度訴字第45號），提起一
部上訴，本院於110年3月7日言詞辯論終結，判決如下：
    主      文
原判決命上訴人給付被上訴人黃順斌逾新台幣23萬1210元本息部
分及該部分假執行之宣告，暨命上訴人負擔訴訟費用（除確定部
分外）之裁判均廢棄。
上開廢棄部分，被上訴人黃順斌在第一審之訴及其假執行之聲請
均駁回。
其餘上訴駁回。
第一審命上訴人負擔訴訟費用（除確定部分外）部分及第二審訴
訟費用，由被上訴人黃順斌負擔34.8％，餘由上訴人負擔（即上
訴人應給付黃順斌、黃勝實、謝淑芬、黃張春子之訴訟費用額為
新台幣2364元）。
    事實及理由
一、被上訴人黃順斌、黃勝實、謝淑芬、黃張春子主張：上訴人
    於民國107年12月16日下午14時21分許，駕駛車牌號碼0000-
    00號自用小客車，沿國道一號高速公路由南往北方向行駛，
    行經北向216.8公里處時（彰化縣田尾鄉境內），本應注意
    汽車在同一車道行駛時，後車與前車之間應保持隨時可以煞
    停之距離，及應注意車前狀況，並隨時採取必要之安全措施
    ，而依當時情形，並無不能注意之情事，竟疏未保持安全距
    離及注意車前狀況，貿然往前行駛，適同向前方黃順斌駕駛
    其所有車牌號碼0000-00號自用小客車（下稱系爭車輛），
    並搭載黃勝實、謝淑芬、黃張春子及訴外人黃怡甄，因前方
    已發生訴外人潘暐嶧駕駛車牌號碼0000-00號自用小客車（
    下稱潘暐嶧車），撞擊同向前方訴外人曾喬禹駕駛之車牌號
    碼000-0000號自用小客車之交通事故，黃順斌見狀煞避不及
    ，碰撞潘暐嶧車而停止在內側車道上後，上訴人駕駛前開車
    輛旋自後追撞系爭車輛車尾，致系爭車輛再往前推撞潘暐嶧
    車，導致該車嚴重毀損，並造成黃順斌受有頭皮鈍傷、頭部
    擦傷，黃勝實受有左側前臂、左側膝部及頭皮擦傷，謝淑芬
    受有右手挫擦傷，黃張春子受有左側膝部、右側小腿及頭部
    擦傷之傷害（以下簡稱本件交通事故為系爭車禍）。黃順斌
    、黃勝實、謝淑芬、黃張春子（下稱黃順斌等4人）依序得
    請求上訴人賠償新台幣（下同）36萬3210元（含系爭車輛毀
    損33萬元、計程車費710元、拖吊費1萬2500元、慰撫金2萬
    元）、6萬0300元（含計程車費300元、慰撫金6萬元）、2萬
    1600元（含醫療費1600元、慰撫金2萬元）、6萬2180元（含
    計程車費2180元、慰撫金6萬元）。至黃順斌等人領取之強
    制汽車責任保險金皆為醫療費用，均未列入請求範圍，不應
    再予扣除等情，爰依侵權行為之規定，求為命上訴人賠償⑴
    黃順斌36萬2910元；⑵黃勝實5萬2175元；⑶謝淑芬1萬9755元
    ；⑷黃張春子5萬8530元，及均自起訴狀繕本送達翌日起至清
    償日止，按年息5％加給利息之判決（逾上開金額本息部分，
    業經原審判決黃順斌等4人敗訴確定，不予贅述）。
二、上訴人則以：系爭車輛為96年10月出廠，已超過行政院頒「
    固定資產耐用年數表規定」及「固定資產折舊率表」所規定
    之耐用年限，該車之殘值僅為新品價之1/10。系爭車輛縱其
    新品價格為95萬9000元，經折舊後殘值僅為9萬5900元，再
    扣除黃順斌將車輛報廢取得現金1萬2000元後，其實際損害
    僅為8萬3900元。原審以汽車雜誌記載，認定系爭車輛殘值
    仍有33萬元，顯有違誤。另本院囑託彰化縣汽車商業同業公
    會鑑定，認系爭車輛於107年12月16日殘值約為21萬元。惟
    依最高法院64年度第6次民庭庭推總會決議、110年度台上字
    第2150號判決意旨，應以起訴時之價格作為系爭車輛價格之
    計算依據。故如認其鑑定可採，亦應計算自107年12月16日
    起至本件起訴日止之折舊，並須扣除車輛報廢回收取得之1
    萬2000元，始為黃順斌所受損害。至被上訴人所提桃園市汽
    車商業同業公會之鑑定報告非本院囑託之鑑定單位，且為被
    上訴人私下尋找者，顯有偏頗之虞，並無拘束法院之效力。
    另被上訴人車禍後均受輕微，原審命上訴人給付之慰撫金額
    均屬過高等語，資為抗辯。
三、原審判命上訴人應依序給付⑴黃順斌36萬2910元、⑵黃勝實5
    萬2175元、⑶謝淑芬1萬9755元、⑷黃張春子5萬8530元，及均
    自109年12月18日（即起訴狀繕本送達翌日）起至清償日止
    ，按年息5％計算之利息，並依職權為假執行宣告及准上訴人
    預供擔保免為假執行，而駁回被上訴人其餘之訴及其假執行
    之聲請。被上訴人就其敗訴部分，未聲明不服，該部分已經
    確定。上訴人提起一部上訴，並聲明：㈠原判決關於命上訴
    人賠償黃順斌逾11萬0810元本息、黃勝實逾5萬2175元本息
    、謝淑芬逾2755元本息、黃張春子逾2030元本息部分，與該
    等部分假執行宣告及命上訴人負擔該等部分訴訟費用之裁判
    均廢棄；㈡上開廢棄部分，被上訴人在第一審之訴及假執行
    之聲請均駁回（即原判決命上訴人給付黃順斌11萬0810元本
    息、謝淑芬2755元本息及黃張春子2030元本息部分，亦已經
    確定）。被上訴人則聲明駁回其上訴。
四、兩造不爭執之事實
　　下列事實，為兩造不爭執，並有台灣彰化地方檢察署108年
    度調偵字第521號過失傷害刑事案偵審卷為證，復經原審勘
    驗系爭車輛與潘暐嶧車肇事時之行車紀錄器錄影光碟屬實，
    製有勘驗筆錄及影像截圖可參（原審卷第182-219頁），堪
    認定屬實。
　㈠上訴人於107年12月16日下午14時21分許，駕駛4190-YR號自
    用小客車，於國道一號高速公路北向216.8公里處，因疏未
    保持與前車之安全距離及疏未注意車前狀況，致與黃順斌駕
    駛並搭載黃勝實、謝淑芬、黃張春子、黃怡甄之系爭車輛發
    生上開車禍，造成該車輛嚴重毀損及黃順斌等4人各受有前
    揭傷害〔診斷證明書及受傷照片見原審卷第23-41頁〕。
　㈡上訴人因系爭車禍事故造成黃順斌等4人受傷，經台灣彰化地
    方檢察署檢察官以108年度調偵字第521號提起公訴，為本院
    刑事庭以109年度交簡字第822號簡易判決，依過失傷害罪判
    處拘役30日確定。
  ㈢因系爭車禍，黃順斌受有拖吊費1萬2500元、計程車費710元
    之損害；黃勝實受有計程車費300元之損害；謝淑芬受有醫
    療費用1600元（自費）之損害；黃張春子受有計程車費2180
    元之損害。系爭車輛嚴重受損後維修費用過鉅，無維修價值
    ，已達全損程度。
　㈣系爭車輛為黃順斌所有，廠牌國瑞（Toyota Camry）、排氣
    量2362cc，96年10月出廠，型式ACV40L-JEAEKR，車身式樣
    轎式HID頭燈；107年12月16日車禍受損後於108年1月25日辦
    理停駛，因停駛超過1年經監理機關註銷牌照。嗣於110年11
    月23日經向監理機關報廢（註銷轉報廢），並交由回收業者
    仲亮企業有限公司回收〔行車執照影本見原審卷第153頁、汽
    車牌照註銷裁處書、車輛異動登記書及廢機動車輛回收管制
    聯單見本院卷第144、215、249頁〕。
　㈤黃順斌等4人因系爭車禍受傷後，依序領取強制汽車責任醫療
    費用保險金300元、8125元、1845元及3650元〔華南產物保險
    股份有限公司汽車險理賠部111年1月12日函及所附理賠相關
    資料見本院卷第229-241頁〕。
五、上訴人駕駛汽車因疏未注意與前車保持安全距離，及疏未注
    意車前狀況，而過失自後追撞黃順斌所駕駛之系爭車輛，造
    成該車毀損及黃順斌等4人身體受傷，係駕駛汽車中因過失
    不法侵害他人之身體、健康及毀損他人之物，被上訴人依侵
    權行為之規定（民法第184條第1項、第191條之2前段），請
    求上訴人賠償所受之損害，於法即屬有據。而關於被上訴人
    得請求之損害額部分，除前開不爭執事實之第㈢項所示外，
    上訴人就系爭車輛受損價額在9萬5900元範圍，與黃順斌等4
    人慰撫金請求依序在2000元、5000元、3000元及3500元範圍
    ，亦無異詞，並以前開情詞抗辯。是兩造有爭執者，為黃順
    斌得請求上訴人賠償之系爭車輛損害額為何？及黃順斌等4
    人各可請求慰撫金為何？分敘如下。
  ㈠系爭車輛損害額部分
　⒈按負損害賠償責任者，除法律另有規定或契約另有訂定外，
    應回復他方損害發生前之原狀。不能回復原狀或回復顯有重
    大困難者，應以金錢賠償其損害。為民法第213條第1項、第
    215條分別所規定。又物因侵權行為而受損害，請求金錢賠
    償，其有市價者，應以請求時或起訴時之市價為準。蓋損害
    賠償之目的在於填補債權人因而所生之損害，其應回復者，
    並非「原有狀態」，而係「應有狀態」，應將損害事故發生
    後之變動狀況考慮在內。故其價格應以債務人應為給付之時
    為準，債權人請求賠償時，債務人即有給付之義務，算定被
    害物價格時，應以起訴時之市價為準；債權人於起訴前已曾
    為請求者，以請求時之市價為準。債權人如能證明在請求或
    起訴前有具體事實，可以獲得較高之交換價格者，應以該較
    高之價格為準（最高法院64年第6次民庭庭推總會決議參照
    ）。
　⒉系爭車輛為96年10月出廠、國瑞廠牌（TOYOTA），排氣量為2
    362cc、型式「ACV40L-JEAEKR」，車身式樣轎式HID頭燈；
    車禍事故發生後，系爭車輛嚴重受損，達全損程度，已如前
    述。而中古汽車有其市價行情，黃順斌請求上訴人依市價以
    金錢賠償，即屬正當。另黃順斌雖於109年12月9日始提起本
    件訴訟，但於車禍發生後，即多次與上訴人以電話或Line協
    商賠償相關事宜，而於108年1月底就系爭車輛已無維修價值
    達成共識，並經被上訴人聲請新北市板橋區調解委員會排定
    108年3月7日15時進行調解，結果調解不成立等情，有上訴
    人與黃順斌間之Line對話內容截圖（原審卷第155頁）及調
    解不成立證明書（本院卷第147頁）足稽，堪認定黃順斌在
    系爭車禍發生後，已隨即向上訴人請求賠償。而汽車出廠後
    ，市場價格通常情形會隨著使用年月增加而遞減，黃順斌在
    起訴前之事故發生後，既已曾向上訴人請求系爭車禍之損害
    賠償。依前揭說明，算定系爭車輛價格，當以請求時即107
    年12月16日車禍發生時之市價為準。上訴人抗辯應以起訴時
    之價格為準，尚難採取。
　⒊經本院囑託彰化縣汽車商業同業公會鑑定結果，認系爭車輛
    於107年12月16日因交通事故受損前之殘值（市價）約為21
    萬元，有該公會110年11月30日彰汽商泓字第1100000066號
    函送之車輛鑑定證明書可參（本院卷第179-181頁）。查該
    同業公會是彰化地區經營汽車買賣業之公司行號，依商業團
    體法規定成立者，其內部組織並設有車輛鑑價委員會，選任
    具有鑑價經驗實務之會員擔任委員，其接受本院囑託就系爭
    車輛市價（或殘值）鑑定之意見，具有客觀性及專業性。且
    由系爭車輛車輛維修明細資料所示（原審卷第49-61、65頁
    ），96年10月出廠後至系爭車禍發生前之107年9月21日止，
    該車均有定時保養、更換一般耗材及為一般修理，無因發生
    重大事故而維修情事，里程數約15萬多公里，可見其車況良
    好，並無足以減損其市價之特殊事由。前開同業公會之鑑定
    意見，即屬客觀專業而可採。
　⒋黃順斌主張系爭車輛肇事時市價33萬元，固據其提出107年汽
    車雜誌「天書」登載之車型及價格表，TOYOTA CAMRY「ACV4
    0L-JEAEKR」型式「2.4G標準版」，96年出廠者之價格為 33
    萬元；網站上刊登97年TOYOTA Camry 2.4售價38.8萬元(原
    審卷第63、65頁）及TOYOTA認證中古車同款109年份12年車
    齡售價34.8萬元（本院卷第219頁）等資料為證。然前開天
    書雜誌刊登之價格表，僅以年份區分車價，相同年份前半年
    、後半年出廠者，期間可能相距數月或超過6個月以上，卻
    無法得知其價格之差異，且登載之價格依據為何，也不能從
    該價格表內容得悉，尚難直接套用作為系爭車輛市價之依據
    。網站刊登97年TOYOTA Camry 2.4售價38.8萬元，及109年
    份同款認定中古車售價34.8萬元，則均僅為售車廣告，不等
    於實際成交價或市價，且一般業者出售中古車必須事先維修
    及整理車況、支付營業場所租金、銷售人事費用與廣告費等
    項成本，並賺取相當之利潤，業者廣告刊登之中古車售價，
    一般均遠高於購入價格，無從執為有利黃順斌之認定。另黃
    順斌雖另所提出桃園市汽車商業同業公會111年1月4日桃汽
    商鑑價字第111004號鑑價證明書影本2份為證（本院卷第216
    、217頁）。然該同業公會並非本院囑託鑑定之團體，而為
    黃順斌在本院囑託彰化縣汽車商業同業公會作出前開鑑定報
    告後，另外選擇非住所地或肇事地之特定公會鑑價，其作成
    之鑑價證明書非屬法院囑託鑑定性質，不具鑑定之效力，更
    是黃順斌私自選擇之特定團體所為，難以擔保或期待其能為
    公正誠實之鑑價，亦不足採取。
　⒌上訴人抗辯系爭車輛已逾行政院頒「固定資產耐用年數表」
    及「固定資產折舊率表」之耐用年限（5年），經折舊後殘
    值僅為9萬5900元等語。惟中古汽車之市價，實際交易向來
    並非以行政院頒布之固定資產耐用年數表及固定資產折舊率
    表為基準，乃為眾所周知。中古汽車市價認定，為資產市場
    價格之評定，事涉汽車鑑價專業，可由法院囑託專家或機關
    、團體為鑑定。如當事人未聲請或無意聲請鑑定而由法院自
    行認定時，雖然可援引所得稅法第51條規定的固定資產折舊
    方法作為計算折舊額之參考。但本院既已囑託具有鑑價專業
    之商業同業公會為鑑定，即無另依固定資產折舊方法自行認
    定之理。況且，所得稅法規定之折舊，乃基於營利事業購置
    之固定資產，均屬耐久性資產，其效能均超過1個以上會計
    期間，為使成本與收益配合，依資產性質及其未來經濟效益
    所及年限，合理而有系統得轉為當期費用之會計制度（最高
    行政法院97年度判字第305號行政裁判參照）。析言之，折
    舊係應用系統而合理的方法，將有形資產之成本扣除殘值，
    作為分攤基礎，按其耐用年限加以分攤的一種會計方法。折
    舊是一種成本分攤的程序，而非資產評價的手段。所得稅法
    之提列折舊費用，乃對得長期使用之有形資產，在費用收益
    配合原則下，依規定採用折舊方法，非一次性將資產之成本
    費用化，以利營利事業所得稅之合法合理計算，而非對於有
    形資產的評價（最高行政法院95年度判字第595號行政裁判
    參照）。是由固定資產折舊之制度設計，可知行政院頒固定
    資產耐用年數表、固定資產折舊率表，是供營利事業據以按
    會計年度攤提固定資產成本之用，並非在於評價其資產之市
    價或時價。法院參酌所得稅法規定，自行計算固定資產折舊
    額，實為欠缺客觀鑑定意見時之權宜作法。上訴人據以主張
    應依所得稅法規定折舊，自難以採取。故黃順斌得請求賠償
    系爭車輛毀損之市價為21萬元。
　⒍另系爭車輛已於110年11月23日向監理機關辦理報廢，黃順斌
    原陳稱車體回收金額1萬元抵3年停車費，車體回收處理費用
    再提出資料（本院卷第208頁）；其後提出廢機動車輛回收
    管制聯影本，其上載有「現金12000-付清」字樣，並由訴外
    人黃建翔簽名（本院卷第249頁）。由此可見，黃順斌將系
    爭車輛車體回收後，是取得1萬2000元抵該車3年之停車費。
    黃順斌雖陳稱伊並未取得該項現金等詞。然系爭車輛車禍後
    嚴重受損，黃順斌請求上訴人以市價金錢賠償，上訴人依法
    本得向黃順斌請求讓與該受損車輛之所有權（參民法第218
    條之1第1項）。但其已將殘餘車體交給業者回收，上訴人抗
    辯賠償金額應扣除車體回收金額1萬2000元，即屬正當。至
    該回收金額經黃順斌抵付應付之停車費，不影響應扣除金額
    之認定。故於減除車體殘值後，黃順斌得請求上訴人賠償之
    此部分損害額為19萬8000元。
　㈡慰撫金部分
    上訴人因過失不法侵害黃順斌等4人之身體及健康，已如前
    述，可見彼等因此受有精神上之痛苦，甚為顯然。按關於非
    財產上損害即慰撫金之核給，應斟酌實際加害情形、所生影
    響、請求人精神上痛苦程度與雙方身分、地位、經濟狀況等
    一切情形核定。本院審酌黃順斌等4人因系爭車禍所受之前
    揭傷害大致上雖均屬外傷，經一段時間治療後即得痊癒，但
    其等於系爭車禍突然遭上訴人駕車從後猛力撞擊，當時對於
    渠等之精神、心靈應造成莫大驚嚇，事後回想起系爭事故之
    發生，必然仍心有畏懼；又黃順斌大學畢業、從事營造工作
    、月薪7萬元，黃勝實小學肄業、已退休，謝淑芬為碩士畢
    業、擔任公務員，黃張春子未讀書、為家管；上訴人則為高
    中畢業、從事美髮業、月薪是2萬4000元等情，為兩造分別
    陳明（原審卷第185頁），暨兩造107年度稅務電子閘門財產
    所得調件明細表所示之財產狀況（原審卷第101-128頁）等
    一切情狀，認黃順斌、黃勝實、謝淑芬、黃張春子依序請求
    賠償慰撫金2萬元、6萬元、2萬元、6萬元，均為適當。上訴
    人抗辯慰撫金額過高，並不可採。
　㈢綜此，黃順斌得請求賠償之損害金額合計為23萬1210元〔計程
    車費710元＋系爭車輛損害19萬8000元（已扣除車體回收金額
    1萬2000元）＋拖吊費1萬2500元＋慰撫金2萬元＝23萬 1210元〕
    ，黃勝實所得請求損害金額合計為6萬0300元〔計程車費300
    元＋慰撫金6萬元＝6萬0300元〕，謝淑芬所得請求之損害金額
    合計為2萬1600元〔醫療費1600元＋慰撫金2萬元＝2萬1600元〕
    ，黃張春子所得請求損害金額合計為6萬2180元〔計程車費21
    80元＋慰撫金6萬元＝6萬2180元〕。
六、按保險人依強制汽車責任保險法規定所為之保險給付，視為
    被保險人損害賠償金額之一部分，被保險人受賠償請求時，
    得扣除之，強制汽車責任保險法第32條定有明文。黃順斌等
    4人因系爭車禍受傷後，已依序各領取強制汽車責任險醫療
    費用保險金300元、8125元、1845元、3650元，固如前述。
    惟各該項醫療費用之損害，黃順斌等4人皆自行扣除而未列
    入起訴請求範圍，自毋庸再予扣除〔原審判決將黃勝實、謝
    淑芬、黃張春子得請求賠償金額，分別扣除上開已領強制保
    險金額，該被扣除金額，因彼等3人並未提起上訴，不在本
    院審理範圍〕。
七、綜上所述，黃順斌等4人依侵權行為之規定，請求上訴人賠
    償並自起訴狀繕本送達之翌日起加給遲延利息，黃順斌部分
    在23萬1210元、黃勝實在5萬2175元、謝淑芬在1萬9755元及
    黃張春子部分在5萬8530元，及均自109年12月18日起至清償
    日止，按年息5％計算利息範圍，洵屬正當，應予准許。黃順
    斌逾此範圍之請求部分，於法無據，應予駁回，該部分假執
    行之聲請，失所依附，應併駁回。原審未及斟酌系爭車輛之
    前開鑑定意見，就黃順斌請求逾上開應予准許部分（不含已
    確定部分），為上訴人敗訴之判決，並宣告假執行，尚有未
    洽。上訴意旨，指摘該部分不當，請求廢棄改判，為有理由
    。爰將該部分廢棄並改判如主文第2項所示。原判決其餘部
    分（除確定部分外），經核並無違誤。該部分上訴，為無理
    由，應予駁回。
八、黃順斌等4人於原審繳納裁判費6390元，原判決命上訴人負
    擔訴訟費用84％，餘由黃順斌等4人負擔（此部分已確定）。
    上訴人於原審敗訴之總金額為49萬3370元本息，其就敗訴部
    分逾11萬5595元（黃順斌11萬0810元、謝淑芬2755元、黃張
    春子2030元）本息之範圍（即合計37萬7775元本息部分），
    提起上訴，並繳納第2審裁判費6120元。黃順斌則於第2審預
    繳鑑定費用2000元。按上開已確定、未確定金額比例核算，
    原判決命上訴人負擔之訴訟費用尚未確定部分之金額為4893
    元〔計算式：6390×377775/493370＝4893元，小數點以下四捨
    五入，以下同）。故第1審(除確定部分外)及第2審訴訟費用
    ，合計為1萬3013元〔4893元＋6120元＋2000元〕，其中6120元
    為上訴人繳納，其餘6893元為黃順斌等4人繳納。而本院改
    判駁回黃順斌逾23萬1210元本息之請求，第1審（除確定部
    分外）及第2審訴訟費用，並命黃順斌負擔34.8％，其餘由上
    訴人負擔。故黃順斌應負擔之訴訟費用額為4529元〔計算式
    ：13,013×34.8％＝4529元〕，其餘8484元則應由上訴人負擔。
    據此，扣除上訴人已繳6120元後，其應給付黃順斌等4人之
    訴訟費用額為2364元。
九、本件事證已臻明確，兩造其餘攻擊防禦方法及舉證，經審酌
    於判決之結果不生影響，不予贅詞論列。
據上論結，本件上訴為一部有理由，一部無理由，依民事訴訟法
第436條之1第3項、第450條、第449條第1項、第79條，判決如主
文。
中　　華　　民　　國　　111 　年　　3 　　月　　16　　日
                          民事第一庭
                            　審判長法　官　陳瑞水
                                    法  官　洪志賢
                                    法  官　歐家佑
以上正本係照原本作成。
不得上訴。
中　　華　　民　　國　　111 　年　　3 　　月　　16　　日
                                    書記官　廖春慧